臺灣高等法院民事判決
109年度上易字第718號
上  訴  人  張祚傑即張祚傑建築師事務所

訴訟代理人  顧傳德  
被  上訴人  國防部軍備局工程營產中心

法定代理人  李懷俊  
訴訟代理人  張仁興律師
上列當事人間請求損害賠償等事件，上訴人對於中華民國109年4
月24日臺灣臺北地方法院109年度訴字第893號第一審判決提起上
訴，本院於110年1月19日言詞辯論終結，判決如下：
    主      文
上訴駁回。
第二審訴訟費用由上訴人負擔。
    事實及理由
一、被上訴人主張：兩造於民國94年12月29日簽訂國防部「博愛
    分案」新建工程（下稱系爭工程）施工階段委託設計（含變
    更設計）技術服務案採購契約（下稱系爭採購契約），其第
    13條第7款約定，上訴人如設計錯誤致伊受有損害或額外支
    出，應負賠償責任。嗣兩造於101年6月21日另簽訂「博愛分
    案」機電工程重新招標委託技術服務採購契約（下稱系爭機
    電採購契約），約定由上訴人辦理系爭工程機電工程重新招
    標及協助訂約作業，並約定系爭機電採購契約未列者，依系
    爭採購契約辦理。而系爭工程於103年間為符合當時新修正
    之消防法規，曾進行變更設計，增加地下油槽與儲槽間充填
    乾（粗）砂（工料全）等工作項目。詎上訴人於變更設計時
    未主動考慮消防砂充填將影響抽排水而無配套措施；施工廠
    商即訴外人城安新科技股份有限公司（下稱城安公司）亦未
    提出避免妨礙抽排水配套，且於進行地下室頂版銑孔配管後
    ，復未封塞及防滲漏，造成地下室進水，水浮力使油槽上浮
    ，底部懸空、固定纜索斷裂、固定支柱底版變形及陰井積沙
    （下稱系爭油槽缺失）。伊因此支出鑑定費新臺幣（下同）
    15萬元及修繕費189萬8927元，受有204萬8927元之損害（下
    稱系爭損害）。上訴人就系爭油槽缺失，應與城安公司各負
    半數之責任，並賠償伊102萬4463元等情。爰依系爭採購契
    約第13條第7款第1目、第4目、第5目、民法第495條第1項規
    定，請求擇一命上訴人給付102萬4463元，及自起訴狀繕本
    送達翌日（即108年12月11日）起計付法定遲延利息（原審
    判命上訴人如數給付，上訴人聲明不服，提起上訴）。並答
    辯聲明：上訴駁回。
二、上訴人則以：系爭工程原由訴外人錢紹明負責設計，於92年
    間由伊接手施工階段之技術服務，依當時之消防法規，油槽
    毋須獨立設置，系爭工程設計並無缺失。嗣因消防法規修正
    ，被上訴人乃於103年間要求伊依按照新規定進行變更設計
    。惟當時建築結構體已經完成，不能再將油槽設置在地下二
    樓。被上訴人不顧伊反對，執意變更設計，伊雖有參與，但
    未收取費用，且被上訴人在伊同意變更設計前，即讓城安公
    司進場施工，伊就系爭損害之發生不可歸責，縱可歸責，系
    爭工程專管單位及監造單位，亦應共同負責等語置辯。並上
    訴聲明：㈠原判決廢棄。㈡被上訴人在第一審之訴及假執行之
    聲請均駁回。
三、本件被上訴人主張：兩造於94年12月29日簽訂系爭採購契約
    ，並於101年6月21日簽訂系爭機電採購契約，由上訴人辦理
    系爭工程機電工程重新招標及協助訂約作業，嗣於103年間
    為符合新修正之消防法規而進行變更設計，增加地下油槽與
    儲槽間充填乾（粗）砂（工料全）等工作項目，嗣於保固期
    間發生系爭油槽缺失，被上訴人為此支出鑑定費用15萬元及
    修繕費用189萬8927元等情，業據被上訴人提出系爭採購契
    約、系爭機電採購契約、變更設計相關檢討說明資料、鑑定
    報告書、支出科目分攤表及勞務結算驗收證明等為證（見臺
    灣士林地方法院108年度訴字第1800號卷〈下稱士院卷〉第20
    至50、52至68、70至115、116至117、118頁、本院卷第103
    至130、199至223頁），上訴人就此並無爭執（見原審卷第2
    33至235頁），應堪信為真實。
四、被上訴人另主張：上訴人就系爭油槽缺失之發生，應負半數
    之責任，並賠償伊102萬4463元乙情，上訴人予以否認，並
    以前揭情詞置辯。經查：
  ㈠依系爭機電採購契約第2條第1款、第2款約定，上訴人於該契
    約之給付標的係辦理機電工程重新招標、協助訂約，其工作
    事項則包括：完成招標作業必須之圖說；製作水電、空調、
    消防、排水等之設計計算書；依照被上訴人規定之格式編製
    預算書及單價分析表等項。又依系爭機電採購契約前言，該
    契約條文未列者，兩造同意依據系爭採購契約辦理（見士院
    卷第54至55頁）。而系爭採購契約第2條第3款第1目就服務
    項目之約定內容為：辦理原建築、機電、空調、環境監測契
    約文件釋疑、修正、圖說補充繪製、變更設計（非國防二法
    部份 ）及圖說簽證等作業部分（見士院卷第22頁），乃系
    爭機電採購契約所未列者。依前揭系爭採購契約前言，機電
    工程之設計變更及圖說簽證（含給排水）作業，應屬於上訴
    人之依系爭機電採購契約之工作範圍，先予敘明。
  ㈡系爭工程之營建管理、設計單位及施工廠商人員，於103年5
    月12日召開地下油槽區設置檢討會議，其結論包括：地下油
    槽區設置及檢討規劃，請城安公司依「公共危險物品及可燃
    性高壓氣體設置標準暨安全管理辦法」法令及現地預留管線
    位置檢討規劃，並檢討填塞乾燥砂或具同等效能之防止可燃
    性蒸氣深留措施（機械通風），及考量地面泵浦設置功能性
    及美觀性等，管制機電廠商於103年5月15日上午10點前提出
    全案規劃資料，上訴人亦由陳振華技師代表出席，表示：本
    案屬施工階段，不再配合修正設計規劃圖面，請機電廠商本
    於專業配合消防局意見修正，設計單位將配合後續變更工作
    計畫用印等語，有會議紀錄在卷可稽（見原審卷第190至191
    頁）。據此可知，被上訴人斯時即已決定機電工程之油槽進
    行設計變更，且為上訴人所知悉，並經上訴人同意配合就城
    安公司所提出之設計圖修正進行簽證用印作業。
  ㈢系爭工程營建管理、設計單位及施工廠商人員於103年5月15
    日續召開地下油槽區設置檢討會議，因城安公司當時並未依
    前揭103年5月12日會議之結論提出全案規劃資料，乃延後其
    提出時間至103年5月19日，並要求先送設計單位即上訴人審
    查，有會議紀錄在卷可查（見原審卷第192頁）。嗣城安公
    司於103年6月17日曾檢送系爭工程公共危險物品修正圖說予
    上訴人，其修正內容即包括地下油槽內部填砂，則有函文在
    卷可考（見原審卷第207頁）。上訴人於103年10月8日、103
    年10月15日復參加變更設計審查會議，就城安公司提出之圖
    說進行審查，並曾於103年11月18日檢送系爭工程第二次變
    更設計相關檢討說明資料予監造單位即訴外人林同棪工程顧
    問股份有限公司（下稱林同棪工程顧問公司），說明地下油
    槽填塞消防砂之依據，同時提出單價分析表明列「地下儲槽
    室與儲槽間充填乾（粗）砂工料全」之新增施工項目數量及
    價格等情，則有會議紀錄、上訴函文及所附第二次變更設計
    疏責暨工期檢討說明暨單價分析表附卷可稽（見本院卷第80
    至81、84至86、103至130頁），上訴人就參與變更設計乙事
    亦無爭執（見本院卷第188頁），堪認系爭工程關於地下油
    槽填塞消防砂之設計變更，確經上訴人審查、簽證及用印。
  ㈣系爭油槽缺失係因地下室進水發生浮力所致，而上訴人未主
    動考慮消防砂影響抽排水而無配套措施，應負主要責任；施
    工廠商未提出避免妨礙抽排水配套，應負部分責任，設計與
    施工廠商責任約2:1。又施工廠商進行地下室頂版銑孔配管
    後，未封塞及防滲漏，成為地下內進行主要來源，亦應負責
    。前揭因素合併後，設計與施工廠商應各負2分之1責任等情
    ，有鑑定報告書在卷可稽。前揭鑑定意見，由社團法人臺中
    市土木技師公會（下稱臺中土木技師公會）指派鄭明昌技師
    於107年4月13日進行地下室初勘，於107年10月4日前往現場
    檢視系爭油槽缺失情形，於107年12月14日地下室消防砂清
    空後，檢視油槽基座、地下室牆、地板、排水導溝及陰井，
    並依據工程報價單等相關資料，本於專業判斷前揭水浮力發
    生之原因及責任歸屬（見士院卷第74至76頁），核其內容，
    與經驗法則及論理法則無違。而上訴人依系爭機電採購契約
    既應負責機電工程變更設計之審查及簽證作業，即應考慮消
    防砂填塞可能衍生之抽排水問題，其疏未考慮，且未就城安
    公司所提變更設計資料提出審查意見，自應負責，準此，前
    揭鑑定結論，應屬可採。被上訴人依主張上訴人應就系爭油
    槽缺失負半數之責任，即屬合理有據。
  ㈤上訴人雖辯稱：油槽設置屬機電工程，設計有無缺失，應由
    機電技師公會鑑定，非土木技師所能判斷云云。然查，系爭
    油槽缺失係因地下室進水未能及時抽排，水浮力推升油槽所
    致，核其錯漏，非屬電機工程核心專業，而係土木工程配套
    瑕疵，非不得由土木技師鑑定責任歸屬，上訴人就前揭鑑定
    結論原無爭執（見原審卷第235頁），嗣於本院審理中翻異
    其詞，空言質疑臺中土木技師公會之鑑定結論，核非足取，
    無從據此辯解為其有利之認定。
  ㈥上訴人又辯稱：系爭工程原由錢紹明負責設計，伊於92年間
    接手，依當時之消防法規，油槽毋須獨立設置，系爭工程設
    計並無缺失，待建築結構體完成後，消防法規再為修正，已
    不能再變更地下油槽至地下室二樓，被上訴人不顧伊反對，
    於103年間執意變更設計，並自行尋找施工廠商畫圖施工，
    其預算明細係由國防部恣意編列云云。然查，上訴人應就系
    爭油槽缺失負責，乃因其審查變更設計時未主動考慮消防砂
    對地下室抽排水之影響，此與系爭工程原設計有無缺失無涉
    ，上訴人辯稱原設計無瑕疵，要難解免其變更設計時之審查
    簽證疏失責任。又上訴人同意配合進行變更設計相關簽證用
    印，並參與設計變更之會議及審查誠安公司所提出之設計圖
    說，均已認定如前，其復在第二次變更設計疏責暨工期檢討
    說明暨單價分析表上簽證用印（見本院卷第104至130頁），
    顯同意並認可該設計變更，所辯反對變更云云，核與事實不
    符，不能憑採。
  ㈦上訴人再辯稱：伊參與設計變更，未收取費用，毋庸就系爭
    損失負賠償責任云云。惟查，兩造簽訂系爭機電採購契約，
    上訴人之服務報酬為1290萬元，此見該契約第4條第1項約定
    甚明（見士院卷第55頁）。而依系爭機電採購契約前言、系
    爭採購契約第2條第3款第1目，前揭機電工程設計變更及圖
    說簽證（含給排水）等作業，係屬上訴人之契約工作範圍。
    參酌上訴人於103年11月18日曾發函檢送第二次變更設計疏
    責暨工期檢討說明予林同棪工程顧問公司，其項次1「危險
    物品檢討變更（地下油槽及附屬設備）案」之疏責檢討欄記
    載：設計單位規劃設計時未考量周延屬設計單位責失。建議
    依系爭採購契約第3條第8款檢討辦理，……因乙方設計疏失產
    生之變更設計所增加金額，不予計列服務費等語（見本院卷
    第104頁），堪認上訴人就地下油槽之設計變更，已同意依
    系爭機電採購契約第3條第8款約定，不另計服務費，換言之
    ，變更設計為契約之工作範圍，原屬於上訴人收取前揭服務
    報酬1290萬元之對待給付而不另計服務費。是上訴人辯稱：
    伊未收取費用，就系爭損害毋須負責云云，要難憑採。
  ㈧上訴人復辯稱：被上訴人未提出經伊簽證之變更設計設計圖
    ，且被上訴人在伊同意變更設計前，即令城安公司進場施工
    ，伊就系爭損害之發生不可歸責。縱可歸責，專管單位及監
    造單位亦應共同負責云云。然查，陳振華出席103年5月12日
    地下油槽區設置檢討會議，代表上訴人表示：本案屬施工階
    段，不再配合修正設計規劃圖面，請機電廠商本於專業配合
    消防局意見修正，設計單位將配合後續變更工作計畫用印等
    語（見原審卷第190至191頁），嗣城安公司於103年6月17日
    檢送系爭工程公共危險物品修正圖說予上訴人，上訴人復於
    103年10月8月及103年10月15日參與設計變更審查會議，且
    於103年11月18日提出變更設計價格分析表，已詳如前述。
    由是可知，上訴人就地下油槽設計變更並未再製作規劃圖面
    ，而係逕由城安公司繪製設計圖說交其審查，其既提出價格
    分析表，而該表所列新增工作雖見消防砂充填，但未見抽排
    水之配套，足證上訴人審查誠安公司所提設計圖說及相關資
    料時，確未慮及消防砂對於地下室抽排水之影響，此項疏失
    乃屬設計審查之錯漏，與專管單位與監造單位無涉，上訴人
    未證明專管單位及監造單位就系爭油槽缺失之發生有何可歸
    責之事由，空言辯稱其等應共同負責云云，要非足取。又上
    訴人之設計錯漏，依現存資料已足資認定，自不因被上訴人
    未提出經上訴人簽證之設計圖說，即得減免上訴人責任。
  ㈨系爭機電採購契約既約定該契約條文未列者，兩造同意依據
    系爭採購契約辦理（見士院卷第54至55頁），系爭採購契約
    第13條第7款第1目有關「乙方（上訴人）設計錯誤導致甲方
    （被上訴人）遭受下列損害者，應負全部賠償責任：㈠甲方
    之額外支出。」之約定（見士林地院卷第40頁），即屬於系
    爭機電採購契約之一部。而上訴人就地下油槽變更設計有錯
    漏，應就系爭油槽缺失負半數之責任，均認定如前，則被上
    訴人依前揭約定請求上訴人賠償系爭損害半數即102萬4463
    元（2,048,927÷2=1,024,463），即屬有據。
五、綜上所述，被上訴人依系爭採購契約第13條第7款第1目之約
    定，請求上訴人給付102萬4463元，及自起訴狀繕本送達之
    翌日即108年12月11日（繕本於108年12月10日送達上訴人，
    見原審卷第124頁）起至清償日止，按年息5%計算之利息，
    自屬正當，應予准許。從而，原審為上訴人敗訴之判決，並
    無不合。上訴論旨指摘原判決不當，求予廢棄改判，為無理
    由，應駁回上訴。
六、本件事證已臻明確，兩造其餘之攻擊或防禦方法及所用之證
    據，經本院斟酌後，認為均不足以影響本判決之結果，爰不
    逐一論列，附此敘明。
七、據上論結，本件上訴為無理由。依民事訴訟法第449條第1項
    、第78條，判決如主文。
中　　華　　民　　國　　110 　年　　2 　　月　　2 　　日
                  民事第十五庭  
                        審判長法  官  方彬彬
                              法  官  沈佳宜
                              法  官  周群翔
正本係照原本作成。
不得上訴。
中　　華　　民　　國　　110 　年　　2 　　月　　2 　　日

　　　　　　　　　　　　　　　書記官  秦千瑜